【裁判字號】    97,抗,247
【裁判日期】    970717
【裁判案由】    聲請再審
【裁判全文】
臺灣高等法院臺南分院刑事裁定           97年度抗字第247號
抗  告  人  甲○○
即聲請  人
上列抗告人因聲請再審案件，不服臺灣雲林地方法院中華民國97
年6月16日裁定（96年度聲再字第4號），提起抗告，本院裁定如
下：
    主  文
抗告駁回。
    理  由
一、抗告意旨略以：抗告人甲○○因違反毒品危害防制條例案件
    ，經雲林地院於民國九十七年四月十一日，以九十七年度訴
    字第二四七號協商程序判決判處有期徒刑七月確定。惟抗告
    人前罹患情感性精神病，意思能力喪失，已無犯罪能力之認
    知，依法應諭知無罪之判決，有診斷證明書三紙附卷可證。
    原裁定判決未查，自有違失，本案符合刑事訴訟法第四百二
    十條第一項第六款之發現確實之新證據情形，足認受判決人
    有應受無罪判決，爰依法為受判決人之利益聲請再審。再者
    ，「協商判決有法院認應諭知免刑或免訴、不受理者」不得
    為協商判決，刑事訴訟法第四百五十五條之四第一項第七款
    亦有明文。本件確定協商判決，有不得協商情形，同屬違法
    ，已迭如再審狀所述，堪可認定。蓋因抗告人罹患感情性精
    神病，業固據提出行政院衛生署樂生療養院九十七年四月十
    五日診斷證明書為證，且受判決人罹患情感精神病，自九十
    五年十一月十六日起至該院精神科就診，至九十七年四月十
    五日止，共門診十六次等，另再附上二張新診斷證明顯示，
    該診斷證明書記載受判決人有「情感性精神病」必須持續吃
    藥，顯示其辨識行為違法或欠缺依其辨識而行為之能力均喪
    失，則自受判決人所提出之證據之形式上觀察可即時印證其
    行為能力之欠缺，抗告人在雲林地院九十七年四月十一日協
    商判決前，並不知悉自己有「情感性精神病」，而且該診斷
    證明書在本院係已經存在事後方行發見之證據，應屬新證據
    無誤，自屬有再審之理由，應予認可，益顯本件確定協商判
    決有上開不得協商之情形，則此係協商判決即為不合法，與
    再審之要件相關，自得執為聲請再審之理由，原裁定未查及
    ，應予廢棄，以維權益等云云。
二、原裁定意旨以：
（一）受判決人（即抗告人）主張其罹患情感性精神病，固據其
      提出行政院衛生署樂生療養院九十七年四月十五日診斷證
      明書一紙為證（按另二紙診斷證明書與情感性精神病無關
      ）。審視其記載內容，係指受判決人罹患情感性精神病，
      自九十五年十一月十六日起至該院精神科就診，至九十七
      年四月十五日止，共門診十六次等情形。則上開診斷證明
      書僅記載受判決人有「情感性精神病」，但是否因此即不
      能辨識其行為違法或欠缺依其辨識而行為之能力，均未能
      直接證明，則自受判決人所提出之證據之形式上觀察，均
      無從得知其欠缺辨識能力，殊與「確實」之意義不符。又
      受判決人在本院九十七年四月十一日協商判決前，顯已知
      悉自己有「情感性精神病」，而且該診斷證明書在本院判
      決前尚未存在，亦即該項證據並非在事實審判決前已經存
      在事後方行發見之證據，而係事實審判決後始經成立之證
      據，此與「新證據」之含義不符。
（二）本件受判決人所主張之行政院衛生署樂生療養院九十七年
      四月十五日診斷證明書，非經相當調查不能證明其欠缺識
      別能力，殊與「確實」之意義不符，且該項證據均非在事
      實審判決前已經存在之證據，亦與「新證據」之含義不符
      ，自難認為有再審之理由，應予駁回。至於，受判決人另
      稱本件確定協商判決有上開不得協商之情形云云，但此係
      協商判決是否合法問題，殊與再審之要件無涉，自不得執
      為聲請再審之理由。
三、經查：
（一）按有罪之判決確定後，因發現確實之新證據，足認受有罪
      判決之人應受無罪、免訴、免刑或輕於原判決所認定之罪
      名之判決者，為受判決人之利益，得聲請再審，刑事訴訟
      法第四百二十條第一項第六款定有明文。次按刑事訴訟法
      第四百二十條第一項第六款所謂「發現確實之新證據」，
      係指該證據於事實審法院判決前業已存在，為法院、當事
      人所不知，不及調查斟酌，至其後始行發現，且就證據本
      身形式觀察，固不以絕對不須經過調查程序為條件，但必
      須顯然可認為足以動搖原有罪確定判決，而為受判決人無
      罪、免訴、免刑或輕於原判決所認罪名之判決者為限（最
      高法院著有二十八年抗字第八號判例足資參照）。故受理
      聲請再審之最後事實審法院，應就聲請再審理由之所謂「
      新證據」，是否具備事實審判決前已經存在，為法院、當
      事人所不知，事後方行發見之「嶄新性」，及顯然可認足
      以動搖原有罪確定判決，應為無罪、免訴、免刑或輕於原
      判決罪名之「顯然性」二要件，加以審查，為判斷應否准
      予開始再審之準據（最高法院九十三年度臺抗字第九十八
      號裁定意旨參照）。
（二）按再審乃為排除確定判決認定事實違誤所設之非常救濟途
      徑，判決一經確定之後，基於法安定性之考量，本應不得
      再許爭執，此乃既判力機制之作用所在。再審雖構成既判
      力之例外，惟為免任意爭執確定判決之既判力，破壞法之
      安定性，聲請再審必須具備法定之再審原因，始得為之。
      本件抗告人主張罹患「情感性精神病」，依刑事訴訟法第
      四百五十五條之四第一項第七款之規定，係屬法院不得為
      協商判決之事由，並提出卷附診斷證明書，認符合刑事訴
      訟法第四百二十條第一項第六款之規定而提起再審。又診
      斷證明書雖屬書證，為法定證據方法之一，惟查卷附三份
      診斷證明書，其中僅一份係抗告人所稱「情感型精神病」
      診斷證明書，然依該證明書所載日期為九十七年四月十五
      日（原審卷第十六頁），係在原審判決期日即九十七年四
      月十一日之後（原審卷第八至第九頁），足徵該診斷證明
      書非屬「於事實審法院判決前業已存在，為法院、當事人
      所不知，不及調查斟酌，至其後始行發現」者，換言之，
      該等診斷證明書即不具「嶄新性」，自不符刑事訴訟法第
      四百二十條第一項第六款規定之要件。又其餘二份診斷證
      明書分別係脊椎神經外科、挫傷等診斷證明，與本件事實
      欠缺關聯性，自不予斟酌。至原審法院是否得為協商判決
      、就抗告人為有罪無罪之認定、亦或抗告人是否不能辨識
      其行為違法或欠缺依其辨識而行為之能力等情狀，乃開啟
      再審程序後，方由原審法院為實體審理，且本件抗告既為
      無理由，自毋庸予以審酌，於此併予敘明。
四、綜上所述，本件抗告人聲請再審之理由，核與規定要件不合
    ，原審認為無再審理由，予以駁回。本院經核，原裁定認事
    用法並無不當，抗告人仍執前詞提起抗告，為無理由，應予
    駁回。
據上論斷，依刑事訴訟法第四百十二條，裁定如主文。
中    華    民    國    97    年    7     月    17    日
                  刑事第二庭    審判長法  官   葉居正
                                      法  官   洪碧雀
                                      法  官   吳勇輝
以上正本證明與原本無異。
不得再抗告。
                                      書記官   李良倩
中    華    民    國    97    年    7     月    17    日


司法院資訊處製作；財團法人民間司法改革基金會備份。
